---
title: "Laboration 1"
author: "Förnamn Efternamn"
date: "`r Sys.Date()`"
output: 
  html_document:
    fig_caption: yes
---

-----REDOVISNING-----

# Sammanfattning
Den här laborationen går ut på att utforska olika metoder för att avgöra huruvida data i ett stickprov kan anses komma från en normalfördelning eller ej. 

I del 1 besvarar vi två frågor: (a) Hur stort stickprov behöver man ha för att kunna avgöra om data är normalfördelade? och (b) Vilken grafisk metod är bäst för att avgöra om data är normalfördelade? Vi kommer fram till att stickprovsstorleken bör vara åtminstone [SKRIV IN NÅGOT KORT HÄR OM VÅRA RESULTAT], och att bland de tre metoder vi undersöker (boxplot, normalfördelningsplot och histogram), så är normalfördelningsplotten det mest effektiva sättet att enkelt med ögat avgöra om data är normalfördelade eller ej.

I del 2 använder vi dessa kunskaper och utforkar ett datamaterial över alkoholkonsumtionen i ett urval av OECD-länder. Vi kan inte konstatera något samband mellan konsumtionen av de olika alkoholtyperna. Vi diskuterar de olika ländernas placering i förhållande till varandra. 

# Uppgift 2: Explorativ dataanalys

I den här delen ska vi undersöka ett verkligt datamaterial med hjälp av de metoder som vi bekantat oss med ovan. Våra data är statistik över alkoholkonsumtionen i ett urval av OECD-länder, uppdelat på öl, vin och sprit. 

Vi börjar med att läsa in data i en dataframe, och extraherar vektorer utifrån kolonnerna, så att vi kan plotta variablerna var för sig och mot varandra.

```{r}
alkohol_OECD <- read.csv("olvinsprit.csv", header = TRUE) # läser in data

land <- alkohol_OECD$Land # extraherar och läser in kolonner som vektorer
öl <- alkohol_OECD$beer
vin <- alkohol_OECD$vin
sprit <- alkohol_OECD$sprit

alkohol_OECD # visar data
```

Vi noterar att vi för varje variabel har 18 datapunkter. Nu är vi redo att undersöka våra data!


## Är data normalfördelad?

Vår första fundering är huruvida data kan anses komma från en normalfördelning. Vi använder de metoder vi nyss har lärt oss och ser efter.

### Öl

```{r, fig.cap="Ölkonsumtionen i 18 olika OECD-länder, presenterat i tre olika plottar: normalfördelningsplot, boxplot och histogram."}
old_par <- par(mfrow = c(1, 3), oma=c(0,0,3,0))

qqnorm(öl,
       xlab = "Teoretiska kvantiler",
       ylab = "Stickprovskvantiler",
       main = "Normalfördelningsplot")
qqline(öl)

boxplot(öl,
        ylab = "Konsumtion",
        main = "Boxplot")

hist(öl,
     xlab = "Konsumtion",
     ylab = "Frekvens",
     main = "Histogram") 

mtext("Konsumtion av öl i ett antal OECD-länder", outer = TRUE, cex = 1.2, font = 2)
```

I figur 10 ser vi tre olika plottar över konsumtionen av öl. Alla tre plottar indikerar att data kan komma från en normalfördelning. I normalfördelningsplotten ser vi att punkterna ligger längs en hyfsat rät linje. I boxplotten ser vi symmetri i lådan (medianen och kvartilerna), och längden på "svansarna" motsvarar ungefär vad vill se i en boxplot om data vore normalfördelad (även om dessa inte är helt symmetriska). I histogrammet ser vi något som påminner om normalfördelningens täthet: väntevärdet ligger någonstans kring 70-80, de allra flesta datapunkterna hamnar mellan 40 och 100, och en mindre mängd datapunkter sprider sig symmetriskt på bägge sidor om väntevärdet. Detta är vad vi väntar oss av normalfördelad data. Vi menar att öl kan anses komma från en normalfördelning. 

### Vin

```{r, fig.cap="Vinkonsumtionen i 18 olika OECD-länder, presenterat i tre olika plottar: normalfördelningsplot, boxplot och histogram."}
old_par <- par(mfrow = c(1, 3), oma=c(0,0,3,0))

qqnorm(vin,
       xlab = "Teoretiska kvantiler",
       ylab = "Stickprovskvantiler",
       main = "Normalfördelningsplot")
qqline(vin)

boxplot(vin,
        ylab = "Konsumtion",
        main = "Boxplot")

hist(vin,
     breaks = seq(from = 0, to = 70, by = 10),
     xlab = "Konsumtion",
     ylab = "Frekvens",
     main = "Histogram") 

mtext("Konsumtion av vin i ett antal OECD-länder", outer = TRUE, cex = 1.2, font = 2)
```

Konsumtionen av vin fördelat mellan de olika länderna ser vi i figur 11. Jämfört med öl ser vi här större skevhet. I normalfördelningsplotten är det fler outliers utanför den önskade räta linjen och i boxplotten ser vi en avsaknad av symmetri - tyngdpunkten ligger nedåt och vi har längre "svans" uppåt. Detsamma ser vi i histogrammet. Om konsumtionen av vin vore normalfördelad hade vi velat se ungefär lika mycket data till vänster om tyngdpunkten som till höger. Det gör vi inte helt nu. Alltså anser vi *inte* att man kan säga att vin kommer från en normalfördelning, utifrån det vi ser i våra data.

### Sprit

```{r, fig.cap="Spritkonsumtionen i 18 olika OECD-länder, presenterat i tre olika plottar: normalfördelningsplot, boxplot och histogram."}
old_par <- par(mfrow = c(1, 3), oma=c(0,0,3,0))

qqnorm(sprit,
       xlab = "Teoretiska kvantiler",
       ylab = "Stickprovskvantiler",
       main = "Normalfördelningsplot")
qqline(sprit)

boxplot(sprit,
        ylab = "Konsumtion",
        main = "Boxplot")

hist(sprit,
     xlab = "Konsumtion",
     ylab = "Frekvens",
     main = "Histogram") 
mtext("Konsumtion av sprit i ett antal OECD-länder", outer = TRUE, cex = 1.2, font = 2)
```

Slutligen betraktar vi spritkonsumtionen i figur 12, genom de tre olika diagramtyperna. Här ser vi en något ytterligare större skevhet än för vinkonsumtionen. Särskilt tydligt är detta i histogrammet, där vi ser att typvärdet ligger i den första klassen. I boxplotten är "svansarna" ojämna och i normalfördelningsplotten har vi flera datapunkter utanför den räta linjen. Vi anser, utifrån våra data, att spritkonsumtionen *inte* kommer från en normalfördelning. 

## Jämförande av variabler

Men vilka länder konsumerar vad? Och hur ligger Sverige till i jämförelse med andra länder? Finns det något samband mellan konsumtion av en viss spritsort och en annan? Låt oss plotta variablerna tillsammans, så ska vi försöka besvara frågor som dessa.

```{r, fig.cap="Alkoholkonsumtionen i 18 OECD-länder, öl på x-axeln och vin på y-axeln. Storleken på datapunkterna indikerar konsumtion av starksprit: Ju större punkt, desto högre konsumtion av starksprit."}
library(tidyverse) # laddar paket för att kunna använda ggplot

gg_alkohol <- ggplot(alkohol_OECD, aes(x=öl, y=vin, label=Land)) + # väljer data
  geom_point(col = "#00AFBB", size = sprit) + # lägger till punkter
  geom_text(hjust=-0.1, vjust=-0.3) + #  justerar labels position
  labs(title="Alkoholkonsumtion i ett urval av OECD-länder",
       y="Konsumtion av vin",
       x="Konstumtion av öl")

plot(gg_alkohol)
```

I figur 13 ovan ser vi konsumtionen av öl plottat mot konsumtionen av vin. Även konsumtionen av starksprit syns i plotten, indikerat genom storleken på datapunkterna. 

vi kan konstatera att Italien är det land som konsumerar mest vin, följt av Frankrike och därpå Schweiz. Italien är samtidigt det land med minst konsumtion av öl, och Frankrike det land med näst minst konsumtion av öl. I vin vs öl-avseendet kan vi konstatera att Italien och Frankrike - och även Schweiz - sticker ut jämfört med flera av de andra länderna. Sverige konsumerar förhållandevis lite vin: det finns fler länder som konsumerar *mer* vin än Sverige, än vad det finns länder som konsumerar *mindre*.

Tittar vi på ölkonsumtionen är Irland det land som ligger klart i topp, med den högsta konsumtionen. Tvåan på listan över ölkonsumtion, Tyskland, kan anses ligga i överkant av ett bredare kluster av ölkonsumenter, snarare. Tätt efter Tyskland följer Österrike, Danmark och Belgien. Sverige konsumerar förhållandevis lite öl: det finns fler länder som konsumerar *mer* öl än Sverige, än vad det finns länder som konsumerar *mindre*. 

Japan är det land som konsumerar mest sprit, tätt följt av Frankrike. Det finns inget land som på egen hand sticker ut åt andra hållet, alltså med en jämförelsevis väldigt låg konsumtion av starksprit (det här följer av den typ av skevhet som dessa data har, vilket vi såg i avsnittet ovan där vi undersökte fördelningen för respektive dryckestyp). Sverige kan inte anses vara extremt i starkspritkonsumtionsavseende. 

Låt oss nu betrakta hur sprit- och ölkonsumtionen förhåller sig till varandra.

```{r, fig.cap="Sambandet mellan konsumtionen av sprit och vin, i 19 OECD-länder. Sprit på x-axeln och öl på y-axeln. Det skuggade området indikerar konfidensintervall."}

sprit_öl <- ggplot(alkohol_OECD, aes(x=sprit, y=öl, label=Land)) + # väljer data
  geom_point(col = "#00AFBB", size = 3) + # lägger till punkter
  geom_text(hjust=-0.1, vjust=-0.3) + # justerar labels position
  geom_smooth(method="lm", col="red") + # lägger till trendlinje, inkl. konfidensintervall
  labs(title="Konsumtion av sprit och öl i ett urval av OECD-länder",
       x="Sprit",
       y="Öl")

plot(sprit_öl)
```

I figur 14 har vi plottat en trendlinje (röd) för hur konsumtion av sprit förhåller sig till konsumtion av öl. Det är tydligt att det inte finns något samband mellan dessa. Det breda konfidensintervallet (skuggat område) ser vi att *om* det finns ett samband, skulle det kunna vara både positivt eller negativt. Utifrån våra data kan vi inte avgöra vilket. Vi gör samma sak för öl och vin, respektive vin och sprit:

```{r, fig.cap="Sambandet mellan konsumtionen av öl och vin, i 19 OECD-länder. Öl på x-axeln och öl på y-axeln. Det skuggade området indikerar konfidensintervall."}
öl_vin <- ggplot(alkohol_OECD, aes(x=öl, y=vin, label=land)) + # väljer data
  geom_point(col = "#00AFBB", size = 3) + # lägger till punkter
  geom_text(hjust=-0.1, vjust=-0.3) + # justerar labels position
  geom_smooth(method="lm", col="red") + # lägger till trendlinje, inkl. konfidensintervall
  labs(title="Konsumtion av öl och vin i ett urval av OECD-länder",
       x="Öl",
       y="Vin")

plot(öl_vin)
```


```{r, fig.cap="Sambandet mellan konsumtionen av öl och vin, i 19 OECD-länder. Öl på x-axeln och öl på y-axeln. Det skuggade området indikerar konfidensintervall."}
sprit_vin <- ggplot(alkohol_OECD, aes(x=sprit, y=vin, label=land)) + # väljer data
  geom_point(col = "#00AFBB", size = 3) + # lägger till punkter
  geom_text(hjust=-0.1, vjust=-0.3) + # justerar labels position
  geom_smooth(method="lm", col="red") + # lägger till trendlinje, inkl. konfidensintervall
  labs(title="Konsumtion av sprit och vin i ett urval av OECD-länder",
       x="Sprit",
       y="Vin")

plot(sprit_vin)
```


I figur 15 ser vi att det *skulle* kunna finnas ett *svagt negativt* samband mellan konsumtion av vin och öl (alltså att ju högre ölkonsumtion, desto mindre vinkonsumtion). Men som vi ser på konfidensintervallen skulle också sambandet kunna vara det motsatta. Det som orsakar den svaga lutningen på den röda grafen är troligtvis våra extremer Italien, Frankrike och Irland. Italien och Frankrike konsumerar mycket vin och lite öl. Irland tvärtom. Sambandet mellan konsumtion av sprit och vin, som vi ser i figur 16, är mde samma resonemang lika obefintligt.

## Diskussion

Vi har undersökt alkoholkonsumtionen i ett urval av OECD-länder. Vår explorativa dataanalys har visat att konsumtionen av öl skulle kunna anses komma från en normalfördelning. Mer tveksamt är det med konsumtionen av vin, och än mer tveksamt är det för konsumtionen av sprit. 

I topp bland vinkonsumenterna ser vi länder med stor vinexport, som Italien och Frankrike. Detsamma gäller konsumtionen av öl som domineras av Irland - ett land som är vida känt för sitt öl. Vi kan således konstatera att ett gemensamt drag hos de länder som sticker ut i konsumtion av en viss alkoholtyp är att det landet har stor produktion och export av just den varan. Frankrike och Italien: vin, Irland: öl. Dessa resultat var väntade. Möjligen hade vi väntat oss att Tyskland och Österrike skulle vara mer extrema i ölkonsumtion än vad våra data visar. 

Vad gäller Sverige, visar vår analys att Sverige inte ligger i topp för någon alkoholtyp. Tvärtom befinner sig Sverige i den under halvan av länderna i vårt urval. 

Genom vår analys kan vi vidare konstatera att det inte verkar finnas något samband mellan konsumtion av den ena vs den andra typen av alkohol. Med data från fler länder är det möjligt att vi skulle kunna skönja ett sådant samband för exempelvis vin och öl. Om vi utgår från vad vi kommer fram till i uppgift 1 är ett stickprov på n=18 faktiskt ett för litet stickprov för att  kunna besvara frågan om normalfördelning. 